---
title: "Calibración difusa de escalas Likert para fsQCA"
subtitle: "Anexo metodológico reproducible"
lang: es
date: today
date-format: long
params:
  proyecto: "informe/ejemplo/proyecto.json"
  datos: "pkg/calibraqca/tests/testthat/datos/limpia.csv"
format:
  html:
    toc: true
    toc-title: Contenido
    number-sections: true
    theme: none
    css: informe.css
    embed-resources: true
  docx:
    toc: true
    number-sections: true
execute:
  echo: false
  warning: false
  message: false
---

```{r}
#| label: preparacion
pkgload::load_all("pkg/calibraqca", quiet = TRUE, export_all = FALSE)

proyecto <- cargar_proyecto(params$proyecto)
leido <- leer_datos(params$datos)
datos <- leido$datos

# El mapeo, las anclas y los umbrales salen del archivo de proyecto, no de
# este documento: si un numero del informe no se puede rastrear hasta un
# campo del JSON, es un defecto.
mapeo <- definir_mapeo(
  columna_id = proyecto$mapeo$columna_id,
  encuestados_por_caso = proyecto$mapeo$encuestados_por_caso,
  constructos = lapply(seq_len(nrow(proyecto$mapeo$constructos)), function(i) {
    fila <- proyecto$mapeo$constructos[i, ]
    list(nombre = fila$nombre, rol = fila$rol,
         items = unlist(fila$items))
  }),
  resultado_mismo_cuestionario =
    isTRUE(proyecto$datos$resultado_autorreportado_mismo_cuestionario))

anclas <- lapply(proyecto$calibracion$condiciones, function(a)
  definir_anclas(a$anclas$plena, a$anclas$cruce, a$anclas$nula,
                 a$fuente, a$justificacion))
idm <- proyecto$calibracion$idm
umbrales <- proyecto$analisis$umbrales
resultado <- proyecto$analisis$resultado
condiciones <- setdiff(names(anclas), resultado)

validacion <- diagnosticar_validacion(datos, mapeo)
agregacion <- diagnosticar_agregacion(datos, mapeo)
calibracion <- diagnosticar_calibracion(agregacion$casos, anclas,
                                        mapeo$columna_id, idm = idm)
membresias <- calibracion$membresias
semaforo <- diagnosticar_semaforo(membresias, mapeo$columna_id,
                                  mapeo$resultado_mismo_cuestionario)
necesidad <- diagnosticar_necesidad(membresias, resultado, condiciones)
tt <- construir_tabla_verdad(membresias, resultado, condiciones,
                             consistencia = umbrales$consistencia,
                             pri = umbrales$pri,
                             frecuencia = umbrales$frecuencia)
tabla_tv <- leer_tabla_verdad(tt)
suficiencia <- diagnosticar_suficiencia(tt)
bitacora <- proyecto$alertas
catalogo <- catalogo_alertas()

tabla_kable <- function(x, ...) knitr::kable(x, ...)
```

## Ficha de reproducibilidad

```{r}
#| label: ficha
paquetes <- c("QCA", "SetMethods", "psych", "multilevel", "lavaan", "NCA")
versiones <- vapply(paquetes, function(p)
  tryCatch(as.character(utils::packageVersion(p)),
           error = function(e) "no instalado"), character(1))

tabla_kable(data.frame(
  Elemento = c("Versión de R", "Archivo de datos", "Huella SHA-256",
               "Casos", "Grado de inclusión (`idm`)",
               paste("Paquete", paquetes)),
  Valor = c(proyecto$entorno$r_version,
            proyecto$datos$nombre_archivo,
            substr(proyecto$datos$huella_sha256, 1, 32),
            format(nrow(agregacion$casos)),
            format(idm),
            versiones)))
```

::: {.callout-note}
El argumento `idm` de `QCA::calibrate()` parametriza el grado de inclusión que define
la pertenencia plena. Su valor por defecto es 0,95, y **es la razón por la que puede
haber diferencias en el tercer decimal frente al programa fs/QCA de Ragin**. Se declara
aquí para que los resultados sean reproducibles por terceros.
:::

```{r}
#| label: huella
huella_actual <- leido$huella_sha256
comparacion <- comparar_huella(proyecto, huella_actual)
```

`r if (!comparacion$coincide) paste("**Advertencia.**", comparacion$mensaje)`

## Muestra y mapeo de ítems

```{r}
#| label: mapeo
tabla_kable(data.frame(
  Constructo = vapply(mapeo$constructos, function(x) x$nombre, character(1)),
  Rol = vapply(mapeo$constructos, function(x) x$rol, character(1)),
  Ítems = vapply(mapeo$constructos,
                 function(x) paste(x$items, collapse = ", "), character(1)),
  N = vapply(mapeo$constructos, function(x) length(x$items), integer(1))))
```

La calibración opera sobre el **promedio de los ítems de cada constructo**, no sobre
ítems individuales. Un ítem Likert de cinco puntos genera únicamente cinco valores
posibles: calibrar sobre él produce empates masivos entre casos y deja las anclas sin
margen de maniobra.

## Validación de medida

```{r}
#| label: fiabilidad
filas <- lapply(names(validacion$resultados), function(nom) {
  v <- validacion$resultados[[nom]]
  data.frame(Constructo = nom,
             Alfa = sprintf("%.3f", v$alfa),
             `IC 95 %` = if (anyNA(v$alfa_ic)) "—" else
               sprintf("[%.2f, %.2f]", v$alfa_ic[1], v$alfa_ic[2]),
             `Ítem-total mínima` = sprintf("%.2f", min(v$item_total, na.rm = TRUE)),
             check.names = FALSE)
})
tabla_kable(do.call(rbind, filas))
```

```{r}
#| label: cfa
#| results: asis
if (!is.null(validacion$cfa) && !validacion$cfa$viable) {
  cat("**Factorial confirmatorio.** ", validacion$cfa$motivo,
      " Se omite explícitamente en lugar de presentar un modelo que no ajusta.\n",
      sep = "")
}
```

## Agregación

```{r}
#| label: agregacion
tabla_kable(data.frame(
  Constructo = condiciones,
  Mínimo = sprintf("%.2f", vapply(condiciones, function(c)
    min(agregacion$casos[[c]], na.rm = TRUE), numeric(1))),
  Mediana = sprintf("%.2f", vapply(condiciones, function(c)
    stats::median(agregacion$casos[[c]], na.rm = TRUE), numeric(1))),
  Máximo = sprintf("%.2f", vapply(condiciones, function(c)
    max(agregacion$casos[[c]], na.rm = TRUE), numeric(1))),
  `Sin dato` = vapply(condiciones, function(c)
    sum(is.na(agregacion$casos[[c]])), integer(1)),
  check.names = FALSE, row.names = NULL))
```

## Tabla de calibración

Es la pieza central del anexo, y lo primero que revisa un evaluador con experiencia en
el método. Cada fila declara las tres anclas de una condición, de dónde salen y por qué.

```{r}
#| label: calibracion
tc <- tabla_calibracion(anclas, idm = idm)
tabla_kable(data.frame(
  Condición = tc$condicion,
  `Plena` = sprintf("%.2f", tc$plena),
  `Cruce` = sprintf("%.2f", tc$cruce),
  `Nula` = sprintf("%.2f", tc$nula),
  Fuente = tc$fuente,
  check.names = FALSE))
```

### Justificación de cada ancla

```{r}
#| label: justificaciones
#| results: asis
for (i in seq_len(nrow(tc))) {
  # Integra, sin recortar: es la decision que se defiende ante el jurado.
  cat("**", tc$condicion[i], "** (", tc$fuente[i], "). ",
      tc$justificacion[i], "\n\n", sep = "")
}
```

## Diagnósticos

```{r}
#| label: alertas
#| results: asis
if (nrow(bitacora) == 0) {
  cat("No se disparó ninguna alerta.\n")
} else {
  orden <- order(match(bitacora$severidad,
                       c("bloqueante", "advertencia", "informativa")))
  for (i in orden) {
    a <- bitacora[i, ]
    titulo <- catalogo$titulo[match(a$codigo, catalogo$codigo)]
    cat("**", a$codigo, " · ", titulo,
        if (nzchar(a$contexto)) paste0(" (", a$contexto, ")") else "",
        "** — ", a$severidad, ". ", a$detalle, "\n\n", sep = "")   # sep="" es
    # correcto aqui: cada pieza ya trae su espacio o su puntuacion.
    if (identical(a$estado, "reconocida") && !is.na(a$nota)) {
      # La nota sale INTEGRA. Es la razon de ser de la compuerta: se puede
      # avanzar con un problema, pero no en silencio.
      cat("> *Reconocida por escrito:* ", a$nota, "\n\n", sep = "")
    } else if (identical(a$estado, "resuelta")) {
      cat("> *Resuelta:* dejó de dispararse tras corregir el paso.\n\n")
    }
  }
}
```

## Análisis

### Condiciones necesarias

```{r}
#| label: necesidad
tabla_kable(data.frame(
  Condición = necesidad$tabla$condicion,
  Consistencia = sprintf("%.3f", necesidad$tabla$consistencia),
  RoN = sprintf("%.3f", necesidad$tabla$ron),
  Cobertura = sprintf("%.3f", necesidad$tabla$cobertura)))
```

Se reporta la **cobertura de relevancia (RoN)** junto a la consistencia: una condición
necesaria trivial tiene consistencia alta y RoN baja, porque está presente en casi todos
los casos, tengan o no el resultado.

### Tabla de verdad

Umbrales declarados: frecuencia mínima `r umbrales$frecuencia`, consistencia
`r format(umbrales$consistencia)`, **consistencia PRI `r format(umbrales$pri)`**.

```{r}
#| label: tabla-verdad
tabla_kable(data.frame(
  Fila = tabla_tv$fila,
  Resultado = tabla_tv$OUT,
  Casos = tabla_tv$n,
  Consistencia = sprintf("%.3f", tabla_tv$incl),
  PRI = sprintf("%.3f", tabla_tv$PRI)))
```

El PRI se reporta siempre. Es el umbral que con más frecuencia se omite, y el que evita
relaciones de subconjunto simultáneas.

### Suficiencia

```{r}
#| label: soluciones
#| results: asis
for (nombre in names(suficiencia$soluciones)) {
  s <- suficiencia$soluciones[[nombre]]
  if (is.null(s)) {
    cat("**Solución ", nombre, ".** No se produjo: exige expectativas",
        " direccionales, y no se declararon.\n\n", sep = "")
    next
  }
  cat("**Solución ", nombre, ".** `", paste(s$terminos, collapse = " + "),
      "`\n\n", sep = "")
  cat("Consistencia ", sprintf("%.3f", s$ajuste$consistencia),
      " · PRI ", sprintf("%.3f", s$ajuste$pri),
      " · cobertura ", sprintf("%.3f", s$ajuste$cobertura), "\n\n", sep = "")
}
```

Se presentan las tres soluciones. Mostrar solo una es una de las observaciones
habituales de los evaluadores.

## Robustez

```{r}
#| label: robustez
#| results: asis
if (isTRUE(proyecto$robustez$ejecutado)) {
  cat("Se ejecutaron ", length(proyecto$robustez$escenarios),
      " escenarios alternativos de anclas.\n\n", sep = "")
} else {
  cat("**No se ejecutó el análisis de robustez.**",
      if (isTRUE(calibracion$obliga_robustez))
        paste("Las anclas salen de la distribución muestral, así que este",
              "análisis era obligatorio; su ausencia es una limitación del",
              "estudio.")
      else
        paste("Las anclas provienen de fuentes teóricas o normativas, no de",
              "la distribución de la muestra."), "\n\n")
}
```

## Declaraciones obligatorias

```{r}
#| label: declaraciones
#| results: asis
# Los parrafos se arman con paste() y se emiten de una sola pieza. Con
# cat(..., sep = "") las lineas del codigo fuente se pegaban entre si y
# salia "monotonacreciente"; con sep = " " sobraba espacio antes de los
# signos de puntuacion.
emitir <- function(...) cat(paste0(paste(...), "\n\n"))

afectados <- unlist(calibracion$correccion)
if (length(afectados) > 0) {
  emitir("**Corrección del punto de cruce.** Todo caso con pertenencia",
         "exactamente igual a 0,50 queda excluido de los análisis de necesidad",
         "y de suficiencia. Se sumó 0,001 a esos valores. Casos afectados:",
         paste0(paste(unique(afectados), collapse = ", "), "."))
} else {
  emitir("**Corrección del punto de cruce.** Ningún caso quedó en 0,50 exacto.")
}

rhos <- vapply(calibracion$orden, function(o) o$rho, numeric(1))
emitir("**Control de validez.** La calibración directa es una transformación",
       "monótona creciente del promedio, de modo que **no reordena los casos**:",
       "el rho de Spearman entre la membresía y el promedio crudo vale",
       paste0(paste(sprintf("%.4f", rhos), collapse = ", "), "."),
       "Su aporte no es un orden nuevo, sino el umbral formal y la lectura en",
       "términos de pertenencia a un conjunto. Se reporta con honestidad en",
       "lugar de presentar un orden distinto que no existe.")

if (isTRUE(mapeo$resultado_mismo_cuestionario)) {
  emitir("**Sesgo de método común.** El resultado es autorreportado y proviene",
         "del mismo cuestionario que las condiciones. Se incorpora una prueba",
         "de sesgo de método común al capítulo metodológico.")
}
```

## Referencias

```{r}
#| label: referencias
#| results: asis
for (p in c("QCA", "SetMethods", "psych", "multilevel", "NCA")) {
  ok <- requireNamespace(p, quietly = TRUE)
  if (!ok) next
  cit <- utils::capture.output(print(utils::citation(p), style = "text"))
  cit <- cit[nzchar(trimws(cit))]
  cat("- ", paste(trimws(cit), collapse = " "), "\n", sep = "")
}
```

Obras metodológicas de referencia: Ragin (2008) para la calibración directa; Schneider
y Wagemann (2012) para los métodos de conjuntos; Pappas y Woodside (2021) para la
calibración de datos de encuesta; Oana, Schneider y Thomann (2021) para el protocolo de
robustez; Dul (2016) para el análisis de condiciones necesarias.
