---
title: "Calibración difusa de escalas Likert para fsQCA"
subtitle: "Anexo metodológico reproducible"
lang: es
date: today
date-format: long
params:
  proyecto: "informe/ejemplo/proyecto.json"
  datos: "pkg/calibraqca/tests/testthat/datos/limpia.csv"
format:
  html:
    toc: true
    toc-title: Contenido
    number-sections: true
    theme: none
    css: informe.css
    embed-resources: true
  docx:
    toc: true
    number-sections: true
execute:
  echo: false
  warning: false
  message: false
---

```{r}
#| label: preparacion
# Este documento NO calcula nada. Todo sale de reunir_informe(), que es la
# misma funcion que alimenta la vista previa dentro de la aplicacion.
#
# La razon: el equipo del investigador tiene R pero no tiene Quarto, asi
# que hay dos presentadores del mismo informe. Si cada uno calculara lo
# suyo, acabarian diciendo cosas distintas del mismo analisis.
pkgload::load_all("pkg/calibraqca", quiet = TRUE, export_all = FALSE)

proyecto <- cargar_proyecto(params$proyecto)
leido <- leer_datos(params$datos)

mapeo <- definir_mapeo(
  columna_id = proyecto$mapeo$columna_id,
  encuestados_por_caso = proyecto$mapeo$encuestados_por_caso,
  constructos = lapply(seq_len(nrow(proyecto$mapeo$constructos)), function(i) {
    fila <- proyecto$mapeo$constructos[i, ]
    list(nombre = fila$nombre, rol = fila$rol, items = unlist(fila$items))
  }),
  resultado_mismo_cuestionario =
    isTRUE(proyecto$datos$resultado_autorreportado_mismo_cuestionario))

anclas <- lapply(proyecto$calibracion$condiciones, function(a)
  definir_anclas(a$anclas$plena, a$anclas$cruce, a$anclas$nula,
                 a$fuente, a$justificacion))

inf <- reunir_informe(
  datos = leido$datos, mapeo = mapeo, anclas = anclas,
  bitacora = proyecto$alertas, umbrales = proyecto$analisis$umbrales,
  resultado = proyecto$analisis$resultado, leido = leido,
  idm = proyecto$calibracion$idm,
  robustez = if (isTRUE(proyecto$robustez$ejecutado)) proyecto$robustez else NULL)

kb <- function(x, ...) knitr::kable(x, ...)
f3 <- function(x) formatC(x, format = "f", digits = 3)
f2 <- function(x) formatC(x, format = "f", digits = 2)

# Los parrafos se arman con paste() y se emiten enteros: con cat(sep = "")
# las lineas del codigo fuente se pegan entre si.
emitir <- function(...) cat(paste0(paste(...), "\n\n"))
```

## Ficha de reproducibilidad

```{r}
#| label: ficha
kb(data.frame(
  Elemento = c("Versión de R", "Archivo de datos", "Huella SHA-256", "Casos",
               "Grado de inclusión (`idm`)",
               paste("Paquete", names(inf$ficha$paquetes))),
  Valor = c(inf$ficha$r_version, inf$ficha$archivo,
            substr(inf$ficha$huella, 1, 32), format(inf$ficha$casos),
            format(inf$ficha$idm), unname(inf$ficha$paquetes))))
```

::: {.callout-note}
El argumento `idm` de `QCA::calibrate()` parametriza el grado de inclusión que define la
pertenencia plena. **Es la razón por la que puede haber diferencias en el tercer decimal
frente al programa fs/QCA de Ragin.** Se declara aquí para que los resultados sean
reproducibles por terceros.
:::

```{r}
#| label: huella
#| results: asis
comparacion <- comparar_huella(proyecto, leido$huella_sha256)
if (!comparacion$coincide) emitir("**Advertencia.**", comparacion$mensaje)
```

## Muestra y mapeo de ítems

```{r}
#| label: mapeo
kb(data.frame(Constructo = inf$mapeo$constructo, Rol = inf$mapeo$rol,
              `Ítems` = inf$mapeo$items, N = inf$mapeo$n_items,
              check.names = FALSE))
```

La calibración opera sobre el **promedio de los ítems de cada constructo**, no sobre ítems
individuales. Un ítem Likert de cinco puntos genera únicamente cinco valores posibles:
calibrar sobre él produce empates masivos entre casos y deja las anclas sin margen.

## Validación de medida

```{r}
#| label: fiabilidad
kb(do.call(rbind, lapply(names(inf$validacion$resultados), function(nom) {
  v <- inf$validacion$resultados[[nom]]
  data.frame(Constructo = nom, Alfa = f3(v$alfa),
             `IC 95 %` = if (anyNA(v$alfa_ic)) "—" else
               sprintf("[%s, %s]", f2(v$alfa_ic[1]), f2(v$alfa_ic[2])),
             `Ítem-total mínima` = f2(min(v$item_total, na.rm = TRUE)),
             check.names = FALSE)
})))
```

```{r}
#| label: cfa
#| results: asis
if (!is.null(inf$validacion$cfa) && !inf$validacion$cfa$viable) {
  emitir("**Factorial confirmatorio.**", inf$validacion$cfa$motivo,
         "Se omite explícitamente en lugar de presentar un modelo que no ajusta.")
}
```

## Agregación

```{r}
#| label: agregacion
kb(data.frame(Constructo = inf$agregacion$constructo,
              `Mínimo` = f2(inf$agregacion$minimo),
              Mediana = f2(inf$agregacion$mediana),
              `Máximo` = f2(inf$agregacion$maximo),
              `Sin dato` = inf$agregacion$sin_dato,
              check.names = FALSE))
```

## Tabla de calibración

Es la pieza central del anexo, y lo primero que revisa un evaluador con experiencia en el
método.

```{r}
#| label: calibracion
tc <- inf$calibracion$tabla
kb(data.frame(`Condición` = tc$condicion, Plena = f2(tc$plena),
              Cruce = f2(tc$cruce), Nula = f2(tc$nula), Fuente = tc$fuente,
              check.names = FALSE))
```

### Justificación de cada ancla

```{r}
#| label: justificaciones
#| results: asis
for (i in seq_len(nrow(tc))) {
  # Integra, sin recortar: es la decision que se defiende ante el jurado.
  cat("**", tc$condicion[i], "** (", tc$fuente[i], "). ",
      tc$justificacion[i], "\n\n", sep = "")
}
```

## Diagnósticos

```{r}
#| label: alertas
#| results: asis
if (nrow(inf$alertas) == 0) {
  cat("No se disparó ninguna alerta.\n\n")
} else {
  for (i in seq_len(nrow(inf$alertas))) {
    a <- inf$alertas[i, ]
    cat("**", a$codigo, " · ", a$titulo,
        if (nzchar(a$contexto)) paste0(" (", a$contexto, ")") else "",
        "** — ", a$severidad, ". ", a$detalle, "\n\n", sep = "")
    if (identical(a$estado, "reconocida") && !is.na(a$nota)) {
      # La nota sale INTEGRA: es la razon de ser de la compuerta.
      cat("> *Reconocida por escrito:* ", a$nota, "\n\n", sep = "")
    } else if (identical(a$estado, "resuelta")) {
      cat("> *Resuelta:* dejó de dispararse tras corregir el paso.\n\n")
    }
  }
}
```

## Análisis

### Condiciones necesarias

```{r}
#| label: necesidad
kb(data.frame(`Condición` = inf$necesidad$condicion,
              Consistencia = f3(inf$necesidad$consistencia),
              RoN = f3(inf$necesidad$ron),
              Cobertura = f3(inf$necesidad$cobertura),
              check.names = FALSE))
```

Se reporta la **cobertura de relevancia (RoN)** junto a la consistencia: una condición
necesaria trivial tiene consistencia alta y RoN baja, porque está presente en casi todos
los casos, tengan o no el resultado.

### Tabla de verdad

Umbrales declarados: frecuencia mínima `r inf$umbrales$frecuencia`, consistencia
`r format(inf$umbrales$consistencia)`, **consistencia PRI `r format(inf$umbrales$pri)`**.

```{r}
#| label: tabla-verdad
kb(data.frame(Fila = inf$tabla_verdad$fila, Resultado = inf$tabla_verdad$OUT,
              Casos = inf$tabla_verdad$n,
              Consistencia = f3(inf$tabla_verdad$incl),
              PRI = f3(inf$tabla_verdad$PRI)))
```

El PRI se reporta siempre. Es el umbral que con más frecuencia se omite, y el que evita
relaciones de subconjunto simultáneas.

### Suficiencia

```{r}
#| label: soluciones
#| results: asis
for (nombre in names(inf$soluciones)) {
  s <- inf$soluciones[[nombre]]
  if (is.null(s)) {
    emitir(paste0("**Solución ", nombre, ".**"),
           "No se produjo: exige expectativas direccionales, y no se declararon.")
    next
  }
  cat("**Solución ", nombre, ".** `", paste(s$terminos, collapse = " + "),
      "`\n\n", sep = "")
  emitir(paste0("Consistencia ", f3(s$ajuste$consistencia),
                " · PRI ", f3(s$ajuste$pri),
                " · cobertura ", f3(s$ajuste$cobertura)))
}
```

Se presentan las tres soluciones. Mostrar solo una es una de las observaciones habituales
de los evaluadores.

## Robustez

```{r}
#| label: robustez
#| results: asis
if (isTRUE(inf$robustez$ejecutado)) {
  emitir("Se ejecutaron", length(inf$robustez$escenarios),
         "escenarios alternativos de anclas.")
} else {
  emitir("**No se ejecutó el análisis de robustez.**",
         if (isTRUE(inf$robustez$obligatorio))
           paste("Las anclas salen de la distribución muestral, así que este",
                 "análisis era obligatorio; su ausencia es una limitación del",
                 "estudio.")
         else
           paste("Las anclas provienen de fuentes teóricas o normativas, no de",
                 "la distribución de la muestra."))
}
```

## Declaraciones obligatorias

```{r}
#| label: declaraciones
#| results: asis
d <- inf$declaraciones

if (length(d$casos_050) > 0) {
  emitir("**Corrección del punto de cruce.** Todo caso con pertenencia exactamente",
         "igual a 0,50 queda excluido de los análisis de necesidad y de suficiencia.",
         "Se sumó", format(d$correccion), "a esos valores. Casos afectados:",
         paste0(paste(unique(d$casos_050), collapse = ", "), "."))
} else {
  emitir("**Corrección del punto de cruce.** Ningún caso quedó en 0,50 exacto.")
}

emitir("**Control de validez.** La calibración directa es una transformación",
       "monótona creciente del promedio, de modo que **no reordena los casos**:",
       "el rho de Spearman entre la membresía y el promedio crudo vale",
       paste0(paste(formatC(d$rho, format = "f", digits = 4), collapse = ", "), "."),
       "Su aporte no es un orden nuevo, sino el umbral formal y la lectura en",
       "términos de pertenencia a un conjunto. Se reporta con honestidad en lugar",
       "de presentar un orden distinto que no existe.")

if (isTRUE(d$sesgo_metodo_comun)) {
  emitir("**Sesgo de método común.** El resultado es autorreportado y proviene del",
         "mismo cuestionario que las condiciones. Se incorpora una prueba de sesgo",
         "de método común al capítulo metodológico.")
}
```

## Referencias

```{r}
#| label: referencias
#| results: asis
for (p in names(inf$ficha$paquetes)) {
  if (!requireNamespace(p, quietly = TRUE)) next
  cit <- utils::capture.output(print(utils::citation(p), style = "text"))
  cit <- cit[nzchar(trimws(cit))]
  cat("- ", paste(trimws(cit), collapse = " "), "\n", sep = "")
}
```

Obras metodológicas de referencia: Ragin (2008) para la calibración directa; Schneider y
Wagemann (2012) para los métodos de conjuntos; Pappas y Woodside (2021) para la
calibración de datos de encuesta; Oana, Schneider y Thomann (2021) para el protocolo de
robustez; Dul (2016) para el análisis de condiciones necesarias.
