---
title: "Calibración difusa de escalas Likert para fsQCA"
subtitle: "Anexo metodológico reproducible"
lang: es
date: today
date-format: long
params:
  proyecto: "informe/ejemplo/proyecto.json"
  datos: "pkg/calibraqca/tests/testthat/datos/limpia.csv"
format:
  html:
    toc: true
    toc-title: Contenido
    number-sections: true
    theme: none
    css: informe.css
    embed-resources: true
  docx:
    toc: true
    number-sections: true
execute:
  echo: false
  warning: false
  message: false
---

```{r}
#| label: preparacion
# Este documento NO calcula nada. Todo sale de reunir_informe(), que es la
# misma funcion que alimenta la vista previa dentro de la aplicacion.
#
# La razon: el equipo del investigador tiene R pero no tiene Quarto, asi
# que hay dos presentadores del mismo informe. Si cada uno calculara lo
# suyo, acabarian diciendo cosas distintas del mismo analisis.
pkgload::load_all("pkg/calibraqca", quiet = TRUE, export_all = FALSE)

proyecto <- cargar_proyecto(params$proyecto)
leido <- leer_datos(params$datos)

mapeo <- definir_mapeo(
  columna_id = proyecto$mapeo$columna_id,
  encuestados_por_caso = proyecto$mapeo$encuestados_por_caso,
  constructos = lapply(seq_len(nrow(proyecto$mapeo$constructos)), function(i) {
    fila <- proyecto$mapeo$constructos[i, ]
    list(nombre = fila$nombre, rol = fila$rol, items = unlist(fila$items))
  }),
  resultado_mismo_cuestionario =
    isTRUE(proyecto$datos$resultado_autorreportado_mismo_cuestionario))

anclas <- lapply(proyecto$calibracion$condiciones, function(a)
  definir_anclas(a$anclas$plena, a$anclas$cruce, a$anclas$nula,
                 a$fuente, a$justificacion))

inf <- reunir_informe(
  datos = leido$datos, mapeo = mapeo, anclas = anclas,
  bitacora = proyecto$alertas, umbrales = proyecto$analisis$umbrales,
  resultado = proyecto$analisis$resultado, leido = leido,
  idm = proyecto$calibracion$idm,
  robustez = if (isTRUE(proyecto$robustez$ejecutado)) proyecto$robustez else NULL)

kb <- function(x, ...) knitr::kable(x, ...)
f3 <- function(x) formatC(x, format = "f", digits = 3)
f2 <- function(x) formatC(x, format = "f", digits = 2)

# Los parrafos se arman con paste() y se emiten enteros: con cat(sep = "")
# las lineas del codigo fuente se pegan entre si.
emitir <- function(...) cat(paste0(paste(...), "\n\n"))

# El anexo esta en español: el separador decimal es la coma. Mezclarlos
# ---"0,50" en una linea y "0.001" en la siguiente--- es de las cosas que
# un evaluador atento subraya.
es_num <- function(x, digitos = NULL) {
  txt <- if (is.null(digitos)) format(x) else formatC(x, format = "f", digits = digitos)
  sub(".", ",", txt, fixed = TRUE)
}
```

## Ficha de reproducibilidad

```{r}
#| label: ficha
kb(data.frame(
  Elemento = c("Versión de R", "Archivo de datos", "Huella SHA-256", "Casos",
               "Grado de inclusión (`idm`)",
               paste("Paquete", names(inf$ficha$paquetes))),
  Valor = c(inf$ficha$r_version, inf$ficha$archivo,
            inf$ficha$huella, format(inf$ficha$casos),
            es_num(inf$ficha$idm), unname(inf$ficha$paquetes))))
```

::: {.callout-note}
El argumento `idm` de `QCA::calibrate()` parametriza el grado de inclusión que define la
pertenencia plena. **Es la razón por la que puede haber diferencias en el tercer decimal
frente al programa fs/QCA de Ragin.** Se declara aquí para que los resultados sean
reproducibles por terceros.
:::

```{r}
#| label: huella
#| results: asis
comparacion <- comparar_huella(proyecto, leido$huella_sha256)
if (!comparacion$coincide) emitir("**Advertencia.**", comparacion$mensaje)
```

## Muestra y mapeo de ítems

```{r}
#| label: mapeo
kb(data.frame(Constructo = inf$mapeo$constructo, Rol = inf$mapeo$rol,
              `Ítems` = inf$mapeo$items, N = inf$mapeo$n_items,
              check.names = FALSE))
```

La calibración opera sobre el **promedio de los ítems de cada constructo**, no sobre ítems
individuales. Un ítem Likert de cinco puntos genera únicamente cinco valores posibles:
calibrar sobre él produce empates masivos entre casos y deja las anclas sin margen.

## Validación de medida

```{r}
#| label: fiabilidad
kb(do.call(rbind, lapply(names(inf$validacion$resultados), function(nom) {
  v <- inf$validacion$resultados[[nom]]
  data.frame(Constructo = nom, Alfa = f3(v$alfa),
             `IC 95 %` = if (anyNA(v$alfa_ic)) "—" else
               sprintf("[%s, %s]", f2(v$alfa_ic[1]), f2(v$alfa_ic[2])),
             `Ítem-total mínima` = f2(min(v$item_total, na.rm = TRUE)),
             check.names = FALSE)
})))
```

```{r}
#| label: cfa
#| results: asis
cfa <- inf$validacion$cfa
if (!is.null(cfa)) {
  if (isTRUE(cfa$ajuste$ejecutado)) {
    emitir("**Factorial confirmatorio.** Modelo congenérico, un factor por",
           "constructo, con la varianza de cada factor fijada en 1.",
           "El cálculo es de `lavaan`.")
    a <- cfa$ajuste
    kb(data.frame(
      `χ²` = round(a$chi2, 2), gl = a$gl,
      CFI = round(a$cfi, 3), TLI = round(a$tli, 3),
      RMSEA = round(a$rmsea, 3), SRMR = round(a$srmr, 3),
      check.names = FALSE))
  } else {
    emitir("**Factorial confirmatorio.**", cfa$ajuste$motivo,
           "Se omite explícitamente en lugar de presentar un modelo que no ajusta.")
  }
}
```

## Agregación

```{r}
#| label: agregacion
kb(data.frame(Constructo = inf$agregacion$constructo,
              `Mínimo` = f2(inf$agregacion$minimo),
              Mediana = f2(inf$agregacion$mediana),
              `Máximo` = f2(inf$agregacion$maximo),
              `Sin dato` = inf$agregacion$sin_dato,
              check.names = FALSE))
```

## Tabla de calibración

Es la pieza central del anexo, y lo primero que revisa un evaluador con experiencia en el
método.

```{r}
#| label: calibracion
tc <- inf$calibracion$tabla
kb(data.frame(`Condición` = tc$condicion, Plena = f2(tc$plena),
              Cruce = f2(tc$cruce), Nula = f2(tc$nula), Fuente = tc$fuente,
              check.names = FALSE))
```

### Justificación de cada ancla

```{r}
#| label: justificaciones
#| results: asis
for (i in seq_len(nrow(tc))) {
  # Integra, sin recortar: es la decision que se defiende ante el jurado.
  cat("**", tc$condicion[i], "** (", tc$fuente[i], "). ",
      tc$justificacion[i], "\n\n", sep = "")
}
```

## Diagnósticos

```{r}
#| label: alertas
#| results: asis
if (nrow(inf$alertas) == 0) {
  cat("No se disparó ninguna alerta.\n\n")
} else {
  for (i in seq_len(nrow(inf$alertas))) {
    a <- inf$alertas[i, ]
    cat("**", a$codigo, " · ", a$titulo,
        if (nzchar(a$contexto)) paste0(" (", a$contexto, ")") else "",
        "** — ", a$severidad, ". ", a$detalle, "\n\n", sep = "")
    if (identical(a$estado, "reconocida") && !is.na(a$nota)) {
      # La nota sale INTEGRA: es la razon de ser de la compuerta.
      cat("> *Reconocida por escrito:* ", a$nota, "\n\n", sep = "")
    } else if (identical(a$estado, "resuelta")) {
      cat("> *Resuelta:* dejó de dispararse tras corregir el paso.\n\n")
    }
  }
}
```

## Análisis

### Condiciones necesarias

```{r}
#| label: necesidad
kb(data.frame(`Condición` = inf$necesidad$condicion,
              Consistencia = f3(inf$necesidad$consistencia),
              RoN = f3(inf$necesidad$ron),
              Cobertura = f3(inf$necesidad$cobertura),
              check.names = FALSE))
```

Se reporta la **cobertura de relevancia (RoN)** junto a la consistencia: una condición
necesaria trivial tiene consistencia alta y RoN baja, porque está presente en casi todos
los casos, tengan o no el resultado.

### Tabla de verdad

Umbrales declarados: frecuencia mínima `r inf$umbrales$frecuencia`, consistencia
`r format(inf$umbrales$consistencia)`, **consistencia PRI `r format(inf$umbrales$pri)`**.

```{r}
#| label: tabla-verdad
kb(data.frame(Fila = inf$tabla_verdad$fila, Resultado = inf$tabla_verdad$OUT,
              Casos = inf$tabla_verdad$n,
              Consistencia = f3(inf$tabla_verdad$incl),
              PRI = f3(inf$tabla_verdad$PRI)))
```

El PRI se reporta siempre. Es el umbral que con más frecuencia se omite, y el que evita
relaciones de subconjunto simultáneas.

### Suficiencia

```{r}
#| label: soluciones
#| results: asis
for (nombre in names(inf$soluciones)) {
  s <- inf$soluciones[[nombre]]
  if (is.null(s)) {
    emitir(paste0("**Solución ", nombre, ".**"),
           "No se produjo: exige expectativas direccionales, y no se declararon.")
    next
  }
  cat("**Solución ", nombre, ".** `", paste(s$terminos, collapse = " + "),
      "`\n\n", sep = "")
  emitir(paste0("Consistencia ", f3(s$ajuste$consistencia),
                " · PRI ", f3(s$ajuste$pri),
                " · cobertura ", f3(s$ajuste$cobertura)))
}
```

Se presentan las tres soluciones. Mostrar solo una es una de las observaciones habituales
de los evaluadores.

## Robustez

```{r}
#| label: robustez
#| results: asis
if (isTRUE(inf$robustez$ejecutado)) {
  emitir("El protocolo es el de `SetMethods` (Oana y Schneider):",
         "`rob.calibrange` para el rango de cada ancla y `rob.fit` para el",
         "ajuste de cada escenario frente a la solución original.")

  limite <- function(x) ifelse(is.na(x), "no cambia", sprintf("%.2f", x))
  r <- inf$robustez$rangos
  if (!is.null(r) && nrow(r) > 0) {
    emitir("**Rango de cada ancla.** Ventana explorada:",
           inf$robustez$max_pasos, "pasos de", inf$robustez$paso,
           "a cada lado. «No cambia» significa que la solución aguantó toda",
           "la ventana sin alterarse.")
    kb(data.frame(
      Condición = r$condicion, Ancla = r$ancla,
      `Límite inferior` = limite(r$inferior),
      `Valor usado` = sprintf("%.2f", r$actual),
      `Límite superior` = limite(r$superior),
      check.names = FALSE))
  }

  u <- inf$robustez$umbrales
  if (!is.null(u) && nrow(u) > 0) {
    emitir("**Rango de los umbrales del paso 6.** Consistencia con",
           "`rob.inclrange` y frecuencia mínima con `rob.ncutrange`.")
    kb(data.frame(
      Umbral = u$umbral,
      `Límite inferior` = limite(u$inferior),
      `Valor usado` = sprintf("%.2f", u$actual),
      `Límite superior` = limite(u$superior),
      check.names = FALSE))
    for (m in u$motivo[!is.na(u$motivo)]) emitir("-", m)
  }

  emitir("**Escenarios alternativos.** Se ejecutaron",
         length(inf$robustez$escenarios),
         "juegos alternativos de anclas.")
  kb(do.call(rbind, lapply(inf$robustez$escenarios, function(e) data.frame(
    Escenario = e$id,
    Configuraciones = sprintf("%d de %d", e$mantenidas, e$total),
    Cobertura = round(e$cobertura, 3),
    `RF consistencia` = round(e$ajuste[["RF_cons"]], 3),
    `RF cobertura` = round(e$ajuste[["RF_cov"]], 3),
    check.names = FALSE))))

  fallidos <- Filter(function(e) !isTRUE(e$comparable), inf$robustez$escenarios)
  for (e in fallidos) emitir("-", e$motivo)

  total_casos <- if (is.null(inf$robustez$estatus_inicial)) 0
                 else nrow(inf$robustez$estatus_inicial)
  if (total_casos > 0) {
    emitir("**Casos que cambian de estatus.** Típico, desviado por",
           "consistencia o desviado por cobertura, según Schneider y",
           "Rohlfing (2013). Las pertenencias las calcula `SetMethods`; la",
           "clasificación es la regla publicada.")
    kb(do.call(rbind, lapply(inf$robustez$escenarios, function(e) {
      n <- if (is.data.frame(e$cambios)) nrow(e$cambios) else 0
      data.frame(
        Escenario = e$id,
        `Casos que cambian` = if (!isTRUE(e$comparable)) "no comparable"
                              else sprintf("%d de %d", n, total_casos),
        `Cuáles` = if (!isTRUE(e$comparable))
                     "la solución no sobrevive a este escenario"
                   else if (n == 0) "ninguno"
                   else paste(sprintf("%s (%s → %s)", e$cambios$caso,
                                      e$cambios$antes, e$cambios$despues),
                              collapse = "; "),
        check.names = FALSE)
    })))
  }
} else {
  emitir("**No se ejecutó el análisis de robustez.**",
         if (isTRUE(inf$robustez$obligatorio))
           paste("Las anclas salen de la distribución muestral, así que este",
                 "análisis era obligatorio; su ausencia es una limitación del",
                 "estudio.")
         else
           paste("Las anclas provienen de fuentes teóricas o normativas, no de",
                 "la distribución de la muestra."))
}
```

## Declaraciones obligatorias

```{r}
#| label: declaraciones
#| results: asis
d <- inf$declaraciones

if (nrow(d$casos_050) > 0) {
  # Agrupados por condición: el mismo caso puede corregirse en varias, y
  # una lista plana no deja saber en cuál.
  por_cond <- vapply(split(d$casos_050$caso, d$casos_050$condicion),
                     function(x) paste(x, collapse = ", "), character(1))
  emitir("**Corrección del punto de cruce.** Todo caso con pertenencia exactamente",
         "igual a 0,50 queda excluido de los análisis de necesidad y de suficiencia.",
         "Se sumó", es_num(d$correccion), "a esos valores, condición por condición:",
         paste0(paste(sprintf("*%s* — %s", names(por_cond), por_cond),
                      collapse = "; "), "."))
} else {
  emitir("**Corrección del punto de cruce.** Ningún caso quedó en 0,50 exacto.")
}

emitir("**Control de validez.** La calibración directa es una transformación",
       "monótona del promedio en la dirección que declaran las anclas, de modo que",
       "**no reordena los casos**: el rho de Spearman entre la membresía y el",
       "promedio crudo vale +1 en los conjuntos crecientes y −1 en los",
       "decrecientes. Aquí vale",
       paste0(paste(sprintf("%s = %s", names(d$rho), es_num(d$rho, 4)),
                    collapse = ", "), "."),
       "Su aporte no es un orden nuevo, sino el umbral formal y la lectura en",
       "términos de pertenencia a un conjunto. Se reporta con honestidad en lugar",
       "de presentar un orden distinto que no existe.")

if (isTRUE(d$sesgo_metodo_comun)) {
  emitir("**Sesgo de método común.** El resultado es autorreportado y proviene del",
         "mismo cuestionario que las condiciones. Se incorpora una prueba de sesgo",
         "de método común al capítulo metodológico.")
}
```

## Referencias

```{r}
#| label: referencias
#| results: asis
for (p in names(inf$ficha$paquetes)) {
  if (!requireNamespace(p, quietly = TRUE)) next
  cit <- utils::capture.output(print(utils::citation(p), style = "text"))
  cit <- cit[nzchar(trimws(cit))]
  cat("- ", paste(trimws(cit), collapse = " "), "\n", sep = "")
}
```

Obras metodológicas de referencia: Ragin (2008) para la calibración directa; Schneider y
Wagemann (2012) para los métodos de conjuntos; Pappas y Woodside (2021) para la
calibración de datos de encuesta; Oana, Schneider y Thomann (2021) para el protocolo de
robustez; Schneider y Rohlfing (2013) para el estatus de los casos; Dul (2016) para el
análisis de condiciones necesarias.
